【裁判字號】    98,行專訴,52
【裁判日期】    981008
【裁判案由】    新型專利舉發
【裁判全文】
智慧財產法院行政判決
                                    98年度行專訴字第52號
                                民國98年9 月24日辯論終結
原      告  甲○○
訴訟代理人  丁○○專利代理人
被      告  經濟部智慧財產局
代  表  人  乙○○（局長）
訴訟代理人  戊○○
參  加  人  昱鋒實業有限公司
代  表  人  丙○○
輔  佐  人  己○○
上列當事人間因新型專利舉發事件，原告不服經濟部中華民國98
年3 月11日經訴字第09806108540 號訴願決定，提起行政訴訟。
本院判決如下：
    主  文
訴願決定及原處分均撤銷。
被告就第095217703NO1號「汽車皮帶輪拆卸工具」新型專利舉發
案，應依本判決之法律見解另為處分。
原告其餘之訴駁回。
訴訟費用由被告負擔二分之一，餘由原告負擔。
    事  實
一、事實概要：
    參加人於民國（下同）95年10月4 日以「汽車皮帶輪拆卸工
    具」向被告申請新型專利，經被告編為第95217703號進行形
    式審查准予專利後，發給新型第M312441 號專利證書。嗣原
    告以該專利有違專利法第94條第1 項第1 款及第4 項規定，
    不符新型專利要件，對之提起舉發。參加人旋於96年8 月7
    日提出系爭專利申請專利範圍更正本，將原公告本申請專利
    範圍第2 項附屬項併入第1 項獨立項。被告以其為申請專利
    範圍之限縮，且未實質擴大或變更原申請專利範圍，符合專
    利法第108 條準用第64條第1 項第1 款及第2 項規定，准予
    更正，並依該更正本審查本件舉發案，於97年9 月11日以（
    97）智專三（三）05052 字第09720484350 號專利舉發審定
    書為「舉發不成立」之處分。原告不服，提起訴願，遭決定
    駁回，遂向本院提起行政訴訟。本院認本件判決之結果，將
    影響參加人之權利或法律上之利益，依職權命參加人獨立參
    加被告之訴訟。
二、原告主張：
  (一)相關證據
    舉發證據1：系爭專利專利公報影本。
    舉發證據2 、3 ：94年9 月21日公告之第94206194號「用以
    取卸軸承之工具」專利公報及說明書影本（以下簡稱引證1
    ）。
    舉發證據4 ：73年2 月7 日公告之美國第4429447 號「Bear
    ing cup installing tool 」專利公報（以下簡稱引證2 ）
    。
    舉發證據5 ：84年5 月30日公告之美國第5419027 號「Pull
    er」專利公報（以下簡稱引證3）。
    訴願證據1：引證1實物之主要構成部分。
  (二)爭點說明
    原告認為被告與訴願決定機關之處分，在認事用法上均有其
    違誤之處，為便於審理，茲將爭點臚列如次：
    1.被告有漏審情事
      被告之處分理由第（四）點謂「…故原申請專利範圍第1
      項已不存在，引證1 結合引證3 的理由不予論述」，而詳
      酌原處分之其他理由，復均對原告所提之引證3 證據之證
      據能力與證據力漏未判斷，顯有漏未審查之事實存在。
    2.訴願證據1之否認違背經驗法則
      被告於98年1 月21日所提之訴願答辯書理由第2 點及訴願
      決定書理由書第5 頁末段至第6 頁第2 行間，均對原告於
      訴願階段所提出作為引證1 補強證據實物之訴願證據1 ，
      持該實物欠缺引證1 之環件、撓性體與限位塊，據以否認
      其為引證1 實物之理由，顯悖於經驗法則。
    3.系爭專利不具進步性
      系爭專利申請專利範圍更正本之請求項所載技術內容中與
      該原告所提之各項證據相較，其差別僅在於系爭專利有以
      「150 °～175 °夾角」之數值限定，惟，是項數值限定
      僅為數值之單純限定，並不具有技術上的實質意義，其整
      體技術內容仍屬不具進步性專利要件。
  (三)被告漏未審酌相關證據
    按，行政程序法第36條明定行政機關對證據乃係採職權調查
    之原則，並不受當事人主張之拘束，而專利舉發之審查亦屬
    行政行為，依行政程序法第3 條第1 項之規定，專利法既未
    對舉發審查之證據調查有特別之規定，自應適用行政程序法
    之規定。
    而查，參加人於96年8 月7 日之更正行為，乃係刪除原請求
    項第2 項，並將原請求項第2 項所有之內容置入原請求項第
    1 項，亦即，被刪除者乃係原請求項第2 項，而非原請求項
    第1 項，此有被告97年5 月8 日（97）智專三（三）05052
    字第09740810050 號函可稽。
    對於是項更正，原告函覆被告稱「被舉發人之更正係將原申
    請專利範圍第2 項之技術內容併入原所依附之獨立項中，對
    是項之更正，舉發人認為其仍欠缺法定專利要件，詳細之舉
    發證據及理由，舉發人均已於原舉發理由及證據中主張甚明
    」，亦即，原告係謂是項更正之「技術內容」仍屬欠缺專利
    要件者，並未指稱更正後之申請專利範圍仍與原申請專利範
    圍第2 項相同，亦即，原告並未有明示或默示捨棄對於原申
    請專利範圍第1 項所主張之證據及理由。
    惟，被告竟逕以更正後之申請專利範圍等同於原申請專利範
    圍第2 項，即以原告對已經參加人捨棄之原申請專利範圍第
    2 項所主張之理由及證據，作為審查更正後申請專利範圍之
    基礎，在邏輯上已有矛盾之處。再者，原告於舉發理由中以
    引證1 與引證2 之結合，及引證1 與引證3 之結合，分別用
    來證明原申請專利範圍第1 項與第2 項不具專利要件之主張
    ，在參加人將原申請專利範圍第2 項納入原第1 項之更正行
    為下，引證3 亦應被同等對待地被納入與引證1 結合引證2
    的證據資料中一體看待。被告依法負有依職權調查證據之義
    務，縱不究其是否已依法為證據之調查，竟對原告所已提出
    之引證3 以及引證1 結合引證3 之主張視而未見，其違法之
    情事至為明顯。
  (四)訴願證據應被採認
    查，原告所提訴願證據1 固僅為引證1 所揭技術內容之一部
    ，欠缺引證1 文件資料中之環件(40)（包含撓性體(41)，舉
    發證據3 說明書第7 頁第二段參照）與限位塊(34)構件，惟
    從引證2 整體技術內容上來看，該環件(40)乃係可自各該夾
    顎(30)周側施力以提供各該夾顎緊箍軸承所需之力（舉發證
    據4 第8 頁第2 行至第3 行），而該限位塊(34)則係用以供
    拘束該環件(40)，使之無脫出之虞者（舉發證據4第7頁第6
    行參照），由此可知，該環件(40)與該限位塊(34)二者乃係
    彼此互為作用之相關連構造，且從整體技術內容上來看，乃
    屬具獨立作用之可分離元件，而重要的是，系爭專利並無任
    何有與該環件(40)或限位塊(34)對應之構造存在，縱原告當
    時提呈時予以併呈亦與本件舉發案之爭點無關，是以，原告
    遂略而未一併呈送。
    而被告與訴願決定機關在其理由中均指出該實物在「基部、
    夾顎及定位軸部分與引證1 尚屬相符」，意即肯認該訴願證
    據1 確與引證1 之主要構成部分相同，據此，當即得認定該
    訴願證據1 確係該引證1 實物之主要構成部分，此乃由該訴
    願證據一所可輕易認定之事項，而所需要的亦僅為一般的經
    驗法則，並無需特別經驗方得為之，是以，原告認為該訴願
    證據1 屬該引證1 技術內容主要構成部分之實物乙節應堪認
    定。
  (五)系爭專利不具進步性
    1.查，原處分認為系爭專利具有進步性之理由，主要係以其
      在構造上有之三點不同：
      (1)系爭專利螺桿與基盤螺接的不同。
      (2)系爭專利斜向導引面與彎鉤外緣弧面銜接技術不同。
      (3)系爭專利導引面(26)與側面(24)間夾角介於150 °～
        175°角之內容。
    2.對此，原告認為：
      (1)關於系爭專利螺桿與基盤螺接技術乙節：
        系爭專利之請求項僅謂「該螺栓與該基盤軸向螺接」，
        除此之外並無再進一步的相關技術內容揭露。
        而查，該引證1 在說明書第7 頁第3 段係謂「該定位軸
         (50) 係具有一適當長度的桿狀軸體(51)，而以桿軸一
        端同軸於該曲率中心(22)之方式，軸設於該主體(21)上
        」，顯然地，該引證1 已揭露了軸體（相當於系爭專利
        螺桿）與主體（相當於系爭專利基盤）「軸向接合」之
        技術內容；更進者，該訴願證據1 尚可證明，該引證一
        之「軸向接合」事實上即為「軸向螺接」。
        且，該引證2 的driving handle(15)與central sectio
        n(25) 二者間係清楚的揭露係採「軸向螺接」之技術內
        容。而原處分理由認為「引證二的驅動柄15（driving
        handle）螺固於交叉頭部16（更精確的說應是central
        section 25）的構造與系爭專利案螺桿與基盤螺接的結
        構不同」，惟該引證2 的軸向螺接與系爭專利申請專利
        範圍所述的軸向螺接，究竟有何不同？事實上，二者均
        係以一桿狀體外周所環設的螺牙，螺接在一塊狀體所設
        的螺孔中，達到「軸向螺接」結合的空間型態，同是軸
        向螺接，何來不同。
        顯然的，被告認事是錯誤的。
      (2)關於系爭專利斜向導引面與彎鉤外緣弧面銜接技術部分
        對此，原告認為：斜向導引面與外緣弧面間並無銜接技
        術可言，其僅係對單一元件側面形狀的描述而已，從製
        造上來看，僅需以模具即可完成系專利所言使斜向導引
        面連接外緣弧面的形狀延伸，並無任何「銜接技術」之
        可言。
        再者，系爭專利之導引面與外緣弧面間之延伸連接，其
        主要係在使導引面呈斜向而達到導引之目的。
        而事實上，該引證1 所揭露之技術內容中，其插刃(33)
        雖以刃為名，但其具體技術內容仍為勾狀體，而等同於
        系爭專利之彎鉤(22)，且引證1 之圖式，亦清楚的揭露
        其插刃(33)之兩側係呈斜向，並延伸至與本體(31)側邊
        端面，亦即，引證1 已經揭露了與系爭專利相同的技術
        內容，二者間並無任合實質上的差異。
      (3)關於系爭專利導引面(26)與側面(24)間特定角度夾角部
        分查，引證1 插刃(33)側邊的斜面與其附麗本體(31)側
        面間亦呈現鈍角的夾角角度，縱該引證1 並未揭露其具
        體的角度數值，充其量亦僅能認為該引證1 所揭露的技
        術內容是系爭專利的上位概念，而上位概念的揭露雖並
        不當然導致下位概念不具新穎性或進步性，但也不當然
        表示下位概念即具有新穎性或進步性，而仍應進一步審
        究。
    3.系爭專利不具進步性
      按，專利審查基準第2-3-28頁第6段係明示「在判斷選擇
      發明之數值限定是否為該發明技術領域中具有通常知識者
      所能輕易完成，應就限定的數值範圍是否產生更為顯著的
      同一性質功效或無法預期的不同性質功效予以認定」。
      而查，系爭專利之申請專利範圍所請求保護之技術內容，
      依據參加人以系爭專利說明書第一圖自認的習用技術內容
      ，以及原告所提之各該舉發證據，其顯已足證系爭專利之
      申請專利範圍有別於參加人自認之習用技術與各該舉發證
      據者，僅有其特別限定之「150 °～175 °」角度數值部
      分而已。惟，就是項數值之限定，揆諸系爭專利說明書之
      全部內容，均未見其對該項範圍數值限定所得導致之突出
      或顯著功效有任何之說明，倘推定其係便於導引滑入待勾
      卡物孔洞之功效，則僅需鈍角即可達成，亦即該引證1 所
      公開的鈍角技術即得完成，並非該特定的角度數值方得以
      達成，顯然，在功效上，系爭專利並未有更新或更佳的效
      果顯現，自難以此認定其具有進步性。
    4.系爭專利不具進步性，原告茲再提出一獨立之爭點：
      (1)證據部分：
        補充證據一：訴願證據1 相同之實物乙組，其上刻有舉
                    發證據2 、3 之專利權人之名稱。
        補充證據二：係舉發證據2 、3 專利權人之型錄影本，
                    其上型錄編號No. 650 200 者即為該補充
                    證據1。
        補充證據三：係舉發證據2 、3 專利權人向其製造商下
                    單訂貨之invoice ，其日期為95年8 月14
                    日，在第二頁標記處即為該No. 650 200
                    之訂貨資料。
      (2)由上開補充證據足以證明，該舉發證據2 、3 所揭物品
        之商品乃係已於系爭案申請前即已有因販賣行為而公開
        ，亦足證明系爭案不具進步性。
  (六)就原告本案準備程序所提三項證據方法中關於新證據部分，
    就其具體理由予以補充敘明如次：
    1.就以系爭專利第一圖與舉發證據2 、3 與訴願證據1 之組
      合部分
      查，依據系爭專利說明書所載述者，其於關於系爭案關連
      最深之「先前技術」係載明「習知汽車皮帶輪拆卸工具係
      如第一圖所示，主要係由一基盤(1) 及三鉤爪(2) 所組成
      ，其中，該基盤(1) 於軸心穿設一螺孔(102) ，該各鉤爪
      (2) 平均配設於該基盤(1) 周緣，該鉤爪(2) 一端藉栓件
      (3) 與該基盤(1) 樞接，其另一端形成一彎鉤(202) ….
      」，而以之與參加人於96年8 月7 日所更正之單一申請專
      利範圍比較，原告認為可以被確認的是，系爭專利雖未以
      兩段式之吉普森式形式外觀為其申請專利範圍之記載形式
      ，而欠缺「其特徵在於」之用語，惟，就其記載之整體內
      容觀之，其係將關於上述第一圖已揭露之技術內容於分號
      之前連續記載，並另起一段，特別指明「該導引面與該側
      面間的夾角係界於150 °～175 °之間」的記載內容，可
      以推定其係採取與上述吉普森式寫法為實質相同的兩段式
      形式，是以，由系爭專利之專利說明書已自承為習用的技
      術內容為基礎，可以確認，本件系爭專利之主要技術特徵
      係僅在於「該導引面與該側面間的夾角係界於150 °~175
      °之間」乙節而已。
      是以，依據本件系爭專利申請專利範圍實質上採用兩段式
      界定方式，以及其說明書中對於第一圖及第二圖所陳述的
      習用技術觀之，系爭專利申請專利範圍之技術特徵所附麗
      之技術內容，亦即所謂「導引面與側面」乃屬習知技術之
      範躊，而與其第一圖圖式上所顯示之彎鉤(202)形態相同
      ，由此更可證明，系爭專利之主要技術特徵確係在關於角
      度數值的限定上而已。
      而是項角度限定，原告於舉發程序以來，即一再主張該角
      度僅係簡單的數值限定而已，相較於系爭專利所應用的技
      術領域而言，其並不具有進步性，其因有二：
      第一、請參閱系爭專利第二圖與第三圖所示，系爭專利所
            應用的皮帶輪(9) ，其孔洞(904) 係遠大於彎鉤(2
            02 、22) 之外徑，要將彎鉤插入根本沒有任何困
            難度存在，而系爭專利所謂的「導引面與側面間夾
            角呈鈍角之狀態」，從系爭專利第二圖與第三圖觀
            之，根本毫無發揮其所宣稱功效之餘地。
      第二、再者，關於導引面與側面間夾角呈鈍角之角度設定
            ，原告於舉發程序及訴願程序中，即一再指出依據
            舉發證據2 、3 ( 即引證1 ) 圖式中之第二、四及
            六圖中都顯示出其本體(31)與插刃(33)間之結合型
            態係呈「漸縮」（從俯視角度觀之之第四、六圖更
            為清楚）之形狀，亦即系爭專利所謂之導引斜面(2
            6)與其側面(24)間相夾150 °～175 °角度之具體
            型態，係與引證1 之本體(31)與插刃側面間相夾呈
            鈍角之型態相同，更具體的比較是，系爭專利的彎
            鉤(28)外徑，是從其與鉤爪(20)連接的一端，往另
            端方向漸減延伸，而該引證一的插刃(33)亦係自其
            與本體(31)連接的一端，往另端方向以外徑漸減之
            方式延伸，顯然，二者之技術內容係為相同。因此
            ，原告認為，透過系爭專利之第一圖去解釋系爭專
            利之申請專利範圍所得到之系爭專利之主要技術特
            徵，該主要之技術特徵復為該引證1 所已公開，因
            此，系爭專利應屬不具進步性專利要件之技術內容
            。而訴願證據1 乃係為該引證1 之實物，用以輔助
            證明該引證1 之具體構造。
    2.就以於該準備期日所提補充證據1 、2 及3 之組合部分其
      中，該補充證據1 係與該訴願證據1 為同一之物品，均係
      該引證1 之實物，因此，上開關於該引證1 的具體理由陳
      述，於本項爭點中原告亦為相同的主張；而各該補充證據
      2 及3 則為證明該補充證據1 公開時間之證明。而該補充
      證據1 作為一項獨立證據方法，其公開之事實則係由各該
      補充證據2 、3 證明該補充證據1 乃係因販賣而構成公開
      ，其時間點則係於95年8 月14日(AUG. 14,2006)，而早於
      系爭專利之申請日。
      更需加以說明的是，由該補充證據1之實物觀之，其構成
      乃係與系爭專利完全相同，特別是在被告一再著墨乃屬習
      知與一般公知技術的「系爭專利螺栓(30)與基盤(10)呈螺
      接」乙節，由該補充證據1 已可清楚證明，而事實上，此
      等事項乃係參加人於其原專利說明書中已經自認乃屬習知
      技術之事實，豈料被告與訴願決定機關卻一再執此已屬習
      知技術之內容作成不利原告之處分，原告甚表不服，何以
      被告與訴願決定機關得以一再反於專利說明書已載明為習
      用技術的明確事實，作成「系爭案因習用技術而有功效增
      進」的荒繆。
  (七)綜上所陳，系爭專利於其申請專利範圍所據以請求保護之技
    術內容，確係有不具進步性專利要件之事實存在，被告未為
    適法之處分已屬違法。
  (八)聲明：1.訴願決定及原處分均撤銷。2.被告應作成撤銷系爭
    專利權之處分。3.訴訟費用由被告負擔。
三、被告主張：
  (一)起訴理由壹重新列舉舉發階段及訴願階段所提各證據，茲不
    再列舉。
  (二)起訴理由貳爭點說明，主要指摘原處分漏未審查、對於訴願
    證據一不採之理由違背經驗法則及系爭專利不具進步性等等
    ，詳細起訴理由則載於起訴理由參以降，被告答辯理由如下
    各點所述。
  (三)起訴理由稱原處分機關審定理由（四）謂「．．．故原申請
    專利範圍第1 項已不存在，引證1 （即舉發證據2 、3 之第
    94206194號「用以取卸軸承之工具」專利案）結合引證3 （
    即美國第5419027 號「Puller」專利案）的理由不予論述」
    對原告所提引證3 證據能力及證據力漏未判斷，有漏未審查
    之情事存在云云；查原告於舉發理由中第4 頁末段稱「．．
    ．．組合該引證1 及該證據5 （按即引證3 ），舉發人認為
    本件系爭案之申請專利範圍第1項係屬不具進步性專利要件
    ．．．」，另舉發理由中第6 頁亦載有「．．由該引證1 及
    該證據4 （按即引證2 美國第4429447 號「Bearing  Cup
    Installing Tool 」專利案）之組合，當可證明系爭案之申
    請專利範圍第2 項違反專利法第94條第4 項之規定，不具進
    步性專利要件」，可知原告係主張引證1 組合引證3 證明系
    爭專利之申請專利範圍第1 項不具進步性，引證1 組合引證
    2 證明系爭專利之申請專利範圍第2 項不具進步性，然被舉
    發人於96年8 月7 日更正申請專利範圍，係將附屬項第2 項
    併入第1 項，故已無原公告本申請專利範圍第1 項之系爭標
    的，原告於97年5 月30日回函本局針對該更正本表示意見，
    僅稱舉發證據理由已於原舉發理由中主張甚明，既然原公告
    本申請專利範圍第1 項已不存在，則被告原處分不再論究該
    筆不存在系爭請求項之技術特徵，並無漏未審查之情事。
  (四)起訴理由稱被告訴願答辯和訴願決定書，均對訴願階段訴願
    證據1 實物欠缺引證1 的環件、撓性體與限位塊，而否認其
    為引證1 的實物，違背經驗法則云云。查原告訴願階段所提
    證據1 並無引證1 （即舉發證據2 、3 ）所載環件、撓性體
    、限位塊等元件構造特徵，且無日期可供證明其係系爭專利
    申請前既有之技術，實難勾稽認定其為舉發引證1 的實物，
    且引證1 既已被審定認為不足以證明系爭專利不具新穎性，
    縱原告於原處分審定後提出的實物與引證1 完全相同，亦無
    改其不足證明系爭專利不具新穎性的事實，況原告訴願時所
    提出的證據1 實物欠缺引證1 的環件、撓性體與限位塊，故
    被告不採原告於訴願階段所提之證據1 實物，並無違經驗法
    則之情事。
  (五)起訴理由稱引證1 的軸向接合和引證2 的軸向螺接和系爭專
    利並無不同；系爭專利的導引面與外緣弧面間之延伸連接，
    與引證1 的插刃為呈斜向的鉤狀體相較，等同於系爭專利的
    彎鉤，二者無實質上的差異；系爭專利的導引面與側面間特
    定的角度夾角，引證1 插刃側邊斜面與本體側面間亦呈鈍角
    夾角度，引證1 揭露者為系爭專利的上位概念云云。查系爭
    專利與引證1 、2 技術特徵的比對，並非侷限於軸向接合關
    係而已，而係比對整體結構組合間的差異，又引證1 本體與
    插刃除了未揭露系爭專利導引面與該側面間的夾角係界於
    150 °～175 °之間的構造外，系爭專利以螺桿與基盤螺接
    ，且於彎鉤之側面末端處藉由一斜向導引面與該彎鉤之外緣
    弧面銜接的結構，與引證1 夾顎設有定位槽供限位塊嵌置不
    同，故系爭專利與引證2 ，2 者構造不同，且引證1 與系爭
    專利亦無上下位技術概念關係。
  (六)原告於準備書狀中訴稱其所提樣品為引證1 的實物，故由系
    爭專利第1 圖及引證1 和實物可知，系爭專利不具進步性云
    云。查引證1 的定位軸50軸接於主體20，與原告所提實物定
    位軸採螺栓結構方式不同，實難勾稽認定其為舉發引證1的
    實物，引證1 無法證明系爭專利不具進步性。
  (七)原告於準備書狀中稱引證1 組合引證2 ，可證明系爭專利不
    具進步性云云。查引證1 驅動柄15係螺固於交叉頭部16，與
    系爭專利不同，另引證1 本體與插刃與系爭專利斜向導引面
    26 與 該彎鉤之外緣弧面28銜接技術亦不同，且引證2 的驅
    動柄15係螺固於交叉頭部16，與系爭專利螺桿與基盤螺接的
    結構不同，引證1 和引證2 的組合無法達成系爭專利鉤爪彎
    鉤易於滑入汽車皮帶輪弧形孔的目的及功效，系爭專利非所
    屬技術領域具有通常知識者利用引證1 組合引證1 可輕易完
    成者，引證1 及引證2 組合無法證明系爭專利不具進步性。
  (八)原告於準備書狀提補充證據1 實物及補充證據2 型錄和補充
    證據3 的發票，稱引證1 的實物於系爭專利申請前即已因販
    售而公開，足證系爭專利不具進步性云云。查原告所提樣品
    實物經與引證1 的申請專利範圍比對，實難認定其即為引證
    1 的實物；惟原告於準備程序庭中稱依系爭專利第1 圖與該
    實物的組合，可證明系爭專利不具進步性的主張，經法院認
    定屬智慧財產案件審理法第33條第1 項規定之新證據，故囑
    被告予以答辯，乃依同法第33條第2 項答辯；按補充證據3
    為原告於行政訴訟中當庭提供之外文書證，若經法院調查為
    真正，則依其發票日期2006年8 月14日可知其公開日期早於
    系爭專利申請日2006年10月4 日，補充證據1 實物及補充證
    據2 型錄上均有650200的產品型號，故可認定其為關聯證據
    ，由該等補充證據中可見有系爭專利的基盤、三鉤爪及一螺
    栓，系爭專利於鉤爪另一端形成一彎鉤，亦已見於系爭專利
    所載習知技術，系爭專利於側面末端處藉一斜向導引面與該
    彎鉤之外緣弧面28銜接，夾角界於150 °～175 °的構造，
    為所屬技術領域中具有通常知識者運用引證1 和補充證據所
    揭示之技術顯能輕易完成者，故由補充證據與系爭專利所載
    習知技術的組合，可證明系爭專利不具進步性。
  (九)聲明：1.原告之訴駁回。2.訴訟費用由原告負擔。
四、參加人主張：
  (一)原告於準備書狀聲稱：「……舉發證據2 、3 （即引證1 ）
    、訴願證據1 （即引證1 之實物）……」，然而，經濟部98
    年3 月11日經訴字第09806108540 號訴願決定書，於決定理
    由四(二)，明確指出：「訴願人指稱訴願證據1 係引證1 之實
    物一節，經查該實物……未見有引證1 所載環件、撓性體、
    限位塊等元件，與引證1 並不相同，訴願人謂為引證1 之實
    物，委無足採……」，由是可知，訴願證據1 並非引證1之
    補強證據，原告所稱訴願證據1 即引證1 （舉發證據2 、3
    ）之實物一節，明顯與事實不符，訴願證據1 不具形式證據
    力。
  (二)原告於補充起訴理由狀稱：「…本件系爭專利主要技術特徵
    僅在於『該導引面與該側面間的夾角係界於150 °～175 °
    之間』乙節而已。」，參加人必需特別指出，參加人雖於96
    年8 月7 日更正本件系爭專利的申請專利範圍，將原申請專
    利範圍第2 項併入第1 項，然而，由參加人於96年8 月7日
    所呈送專利舉發答辯申請書，參加人於答辯理由書明確指出
    ：「……引證1 並未揭示被舉發案申請專利範圍所請求『彎
    鉤之側面於末端處藉一斜向導引面與該彎鉤之外緣弧面銜接
    ，該導引面與該側面間的夾角係界於150 °～175 °之間』
    等技術特徵……」、「……被舉發案之特徵主要在於斜向導
    引面及該導引面與彎鉤側面彼此間夾角界於150 °～175 °
    之間……」、「……引證2 並未揭示被舉發案斜向導引面及
    導引面與彎鉤側面彼此間夾角界於150 °～175 °之間等技
    術特徵……」、「……引證3 並未揭示被舉發案斜向導引面
    及導引面與彎鉤側面彼此間夾角界於150 °～175 °之間等
    技術特徵……」，由是可知，參加人雖於96年8 月7 日更正
    系爭專利的申請專利範圍，但由參加人於舉發答辯時所檢具
    的答辯理由可知，此更正的真意，並非將系爭專利的特徵範
    圍限縮至僅僅為該導引面與該側面間的夾角係界於150 °～
    175 °之間，系爭專利的主要特徵範圍乃是在於斜向導引面
    及導引面與彎鉤側面彼此間夾角界於150 °～175 °之間，
    系爭專利的主要技術特徵並非如同原告所稱僅在於角度的簡
    單數值限定而已，原告理由完全無視參加人於舉發答辯時所
    陳述的答辯理由，明顯已悖離事實，而有意圖扭曲系爭專利
    之嫌。
  (三)原告依據系爭專利第二圖與第三圖，指稱，系爭專利所應用
    的皮帶輪(9) ，其孔洞係遠大於彎鉤(202、22) 之外徑，要
    將彎鉤插入根本沒有任何困難存在，系爭專利毫無發揮其所
    宣稱功效之餘地。然而，系爭專利說明書於【先前技術】的
    相關記載為：「……第三圖係例示一種外徑較小的汽車皮帶
    輪，輪幅處貫穿複數個用於減輕重量的弧形孔(904')，且該
    弧形孔(904')於皮帶輪徑向上的寬度較窄……」，由是可知
    ，系爭專利明確指出第三圖所顯示的皮帶輪與第二圖不同，
    第三圖所例示的皮帶輪尺寸小於第二圖所例示者，且第三圖
    所示的弧形孔(904')於皮帶輪徑向上的寬度較第二圖所示孔
    洞(904) 為窄，原告僅僅憑著圖式來解釋系爭專利，卻對系
    爭專利說明書的文字內容略過不提，顯然有斷章取義之嫌，
    更何況，查諸專利審查基準於第二篇第三章於2.2.2 對於新
    穎性引證文件中敘及：「……引證文件中包括圖式者，若無
    文字說明，僅圖式明確揭露之技術特徵始屬於引證文件的一
    部分，而由圖式推測的內容，例如從圖式直接量測之尺寸，
    則不屬於引證文件的一部分。」，依其意旨可知，僅從圖式
    量測所得尺寸，並不能用以解釋專利技術，換言之，若實地
    以量尺量測系爭專利第二圖及第三圖所示皮帶輪的尺寸，由
    於系爭專利於說明書文字已見有明確敘述，無論量測所得結
    果為何，均與系爭專利是否具備專利要件無涉，縱然第二圖
    量測所得皮帶輪的尺寸大於、等於甚至小於第三圖量測所得
    尺寸，此等圖式繪製上的尺寸問題，在系爭專利說明書已見
    明確文字說明的前提下，不足以作為論究系爭專利是否具備
    專利要件的依據。
  (四)原告於準備書狀提出補充證據1 、2 、3 ，其中，原告稱補
    充證據2 係舉發證據2 、3 專利權人之型錄影本，但是，舉
    發證據2 、3 分別係新型M276126 專利的專利公告影本及說
    明書影本，由舉發證據2 可知新型M276126 專利之專利權人
    係德國人麥可慕勒（MICHAEL MULLER），而補充證據2 、3
    均未見有專利權人姓名的記載，補充證據2 、3 與舉發證據
    2 、3 並無關聯。
  (五)補充證據2 係為型錄影本，原告並未檢具補充證據2 的原本
    ，補充證據2 又未經過公證，影本形式的補充證據2 是否與
    原本相符顯有疑義，再者，原告稱補充證據3 係舉發證據2
    、3 專利權人向其製造商下單訂貨之invoice ，但是，補充
    證據3 註明係COMMERCIAL INVOICE（商業發票），卻在品名
    與型號之後，未見有單價、數量的記載，在補充證據3 的最
    末頁又未見有以阿拉伯數字形式記載的交易總價，補充證據
    3 此等缺乏單價、數量、總價的文件顯與一般商業發票所需
    記載內容的習慣不符，補充證據3 的真偽顯有疑義，再加上
    ，補充證據3 顯非原告所出具的文件，並不能僅以原告一面
    之詞認定為真，由是可知，補充證據2 、3 的真實性在獲得
    進一步確認之前，並不具備形式證據力，不能據以證明系爭
    專利是否有不具專利要件之情。
  (六)進一步檢視補充證據2 ，請見附件2 係參加人對補充證據2
    所顯示BEARING RING PULLER-UNIVERSAL-產品的英文記載之
    中譯，補充證據2 所顯示No.650200 產品係軸承環拔取器-
    通用型- ，使用場合、操作方式皆與系爭專利無涉，亦未見
    任何可將該產品應用於拆卸汽車皮帶輪的記載，就補充證據
    2 所顯示的No.650200 產品圖片，No.650200 產品的構成、
    技術皆明顯與系爭專利不同，不能證明系爭專利不具新穎性
    ，且No.650200 產品無法對系爭專利的發明創作提供任何教
    示，不能證明系爭專利不具進步性。
五、本件之爭點：
    1.原處分及訴願決定，依作成時事實及法律狀態，有無違誤
      ？
    2.原告於訴願程序中所提證據1 及在本件訴訟程序中所提補
      充證據1 、2 、3 ，究為補強證據或新證據？其與系爭專
      利說明書之習知技術及引證1 之組合，是否足證更正後系
      爭專利申請專利範圍第1 項不具進步性？
六、本院判斷如下：
  (一)按凡利用自然法則之技術思想，對物品之形狀、構造或裝置
    之創作，而可供產業上利用者，得依法申請取得新型專利，
    為專利法第93條暨第94條前段所明定。另新型「申請前已見
    於刊物或已公開使用者」、「為其所屬技術領域中具有通常
    知識者依申請前之先前技術顯能輕易完成時」，仍不得依法
    申請取得新型專利，復為同法第94條第1 項第1 款及第4 項
    所規定。而對於獲准專利權之新型，任何人倘認有違反前揭
    專利法規定之情事者，依法得附具證據，向專利專責機關提
    起舉發。從而，系爭專利有無違反前揭專利法之情事而應撤
    銷其專利權，依法應由舉發人附具證據證明之；倘其證據不
    足以證明系爭專利有違前揭專利法之規定，即應為舉發不成
    立之處分；倘其證據足以證明系爭專利有違前揭專利法之規
    定，自應為舉發成立，撤銷專利權之處分。復按關於撤銷專
    利權之行政訴訟中，當事人於言詞辯論終結前，就同一撤銷
    理由提出之新證據，智慧財產法院仍應審酌之，智慧財產案
    件審理法第33條第1 項亦定有明文。
  (二)原處分及訴願決定，依作成時事實及法律狀態，並無違誤：
    本件系爭第95217703號「汽車皮帶輪拆卸工具」新型專利舉
    發（N01 ）案，原告所提舉發證據1 為系爭專利公告本；證
    據2 、3 為94年9 月21日公告之第94206194號「用以取卸軸
    承之工具」新型專利案（即引證1 ）；證據4 為西元1984年
    2 月7 日公告之美國第4,429,447 號專利案（即引證2 ）；
    證據5 為西元1995年5 月30日公告之美國第5,419,027 號專
    利案（即引證3 ）。原告舉發理由主張：1.引證1 可證系爭
    專利原申請專利範圍第1 項、第2 項不具新穎性；2.引證1
    組合引證3 可證系爭專利原申請專利範圍第1 項不具進步性
    ；3.引證1 及引證2 組合可證明系爭專利原申請專利範圍第
    2 項不具進步性。經查：
    1.參加人於96年8 月7 日提出系爭專利申專利範圍更正本，
      其內容為：「一種汽車皮帶輪拆卸工具，主要包含一基盤
      、三鉤爪及一螺栓，其中，該螺栓與該基盤軸向螺接，該
      基盤周緣輻射狀向外凸設三對持臂，該各鉤爪一端分別與
      該各成對之持臂樞接，該鉤爪另一端形成一彎鉤，該彎鉤
      之側面於末端處藉一斜向導引面與該彎鉤之外緣弧面銜接
      ，俾供導引該鉤爪扣鉤皮帶輪，以提高作業方便性者；該
      導引面與該側面間的夾角係界於150 °～175 °之間。」
      從形式上觀察，係將原公告本申請專利範圍第2 項所載文
      字併入第1 項，惟第1 項為獨立項，第2 項為依附第1 項
      之附屬項，依專利法施行細則第18條第3 項規定「解釋附
      屬項時，應包含所依附請求項之所有技術特徵」，故本件
      更正系爭專利申請專利範圍，實質內容係刪除第1 項，將
      原第2 項之附屬項技術特徵（含第1 項之技術特徵) 改以
      獨立項請求，更正前之第1 項已不存在。又系爭專利原公
      告本申請專利範圍第1 項既已不存在，則就引證1 是否可
      證系爭專利原申請專利範圍第1 項不具新穎性，或引證1
      組合引證3 是否可證系爭專利原申請專利範圍第1 項不具
      進步性，已無論究必要，原處分表明不予論述，自無違誤
      。原告訴稱原處分有漏未審酌之情事云云，並非可採。
    2.由引證1 第1 圖可知，插刃(33)結構設計目的僅在於插入
      軸承之用，故插刃(33)側面為一表面，無特別之設計，非
      如系爭專利申請專利範圍第1 項鉤爪一端為導引面(26)和
      側面(24)兩表面之結構特徵，且系爭專利限定在特定之夾
      角範圍，藉此方便應用於較小尺寸之皮帶輪將彎鉤(22)滑
      入皮帶輪之弧形孔，是原告訴稱引證一已揭露與系爭專利
      相同之技術內容，二者間並無任何實質上的差異云云，與
      事實不符。又引證1 作動方式係利用插刃(33)插入軸承，
      並調整撓性體(41)之內徑，使夾顎(30)緊箍固定軸承，再
      先藉由工具動力驅動定位軸(50)而拖出或敲擊出軸承，此
      與系爭專利係用扳手等工具輔助旋轉螺栓(30)，使基盤
      (10)逐步地沿螺栓(30)軸向位移，完成皮帶輪之卸除作業
      ，在兩者結構設計差異產生運用上截然不同之功能。是引
      證1 無法證明系爭專利原申請專利範圍第2 項不具新穎性
      。
    3.引證2 為一軸承安裝裝置，故其Fig.4 驅動柄(15)為中心
      段(25)內外螺紋之螺合為固定式，故螺紋段為局部，且驅
      動柄(15)螺紋段末有一限位端緣抵接中心段(25)，由Fig.
      6 可知，使用時直接係直接敲擊驅動柄(15)，藉此推進軸
      承(10)；反觀，系爭專利申請專利範圍第1 項之螺栓(30)
      與基盤(10)軸向螺接係呈可供活動式樞轉螺栓(30)，使用
      時扳動螺栓(30)可產生螺栓(30)與基盤(10)相對運動，藉
      此拆卸皮帶輪，由此可知，兩者設置之方式與機制不同，
      原告主張引證2 已揭露軸向螺接之技術內容理由，並不足
      採。是組合引證1 與引證2 亦無法達成系爭專利之鉤爪彎
      鉤易於滑入汽車皮帶輪弧形孔之目的，不足以證明系爭專
      利之導引面與該側面間的夾角係界於150 °～175 °間之
      技術內容，為其所屬技術領域中具有通常知識者依引證1
      與引證2 組合之先前技顯能輕易完成，而不具進步性，故
      原處分並無違誤。
  (三)原告於訴願程序中所提證據1 及在本件訴訟程序中所提補充
    證據1 、2 、3 ，為新證據而非補強證據：
    1.原告主張訴願證據1 係引證1 專利之實物，係屬引證1 之
      補強證據。惟查，訴願證據1 之實物與引證1 之專利比較
      ，雖基部、夾顎及定位軸部分相符，惟訴願證據1 ，未見
      有引證1 所載環件、撓性體、限位塊等元件，二者所揭露
      之技術內容既非完全相同，即難認訴願證據1 為舉發引證
      1 之的實物或其補強證據，其應屬獨立之新證據。
    2.原告主張本件訴訟中所提補充證據1 ，與訴願證據1 係為
      同一之物品，均係引證1 之實物云云。惟查，訴願證據1
      並非引證1 之實物，已如前述，本件訴訟補充證據1 既與
      訴願證據1 為相同之實物，則訴訟補充證據1 亦非引證1
      之實物或其補強證據，其亦應為獨立之新證據。
    3.本件訴訟補充證據1 之實物上刻有MULLER WERZEUG，與補
      充證據3 之COMMERCIAL INVOICE（商業發票）其上所載之
      製造商名字相同；補充證據2 係產品之型錄，其上型號
      No.650 200之產品外觀，經比對與補充證據1 之實物外觀
      相同，復與補充證據3 商業發票所載之商品型號No.650
      200 相同；基上之關聯證據，足認訴訟補充證據1 至3 可
      相互勾稽。又訴訟補充證據3 之商業發票，其上記載開立
      發票之日期為「2006年8 月14日」，可證訴訟補充證據1
      之實物或補充證據2 型錄所載之商品，於系爭專利申請日
      （95年10月4 日）前之95年8 月14日，已有販賣行為而公
      開，自足為論究系爭專利是否具有新穎性或進步性之證據
      。
  (四)本件訴訟補充證據1或2與系爭專利說明書之習知技術之組合
    ，足證更正後系爭專利申請專利範圍第1項不具進步性：
    1.系爭專利申請專利範圍第1 項與其說明書習知技術相同者
      ，均為「一種汽車皮帶輪拆卸工具」、「主要包含一基盤
      、三鉤爪及一螺栓」、「其中，該螺栓與該基盤軸向螺接
      」、「該基盤周緣輻射狀向外凸設三對持臂」、「該各鉤
      爪一端分別與該各成對之持臂樞接」、「該彎鉤之側面於
      末端處藉一斜向導引面與該彎鉤之外緣弧面銜接」、「該
      鉤爪另一端形成一彎鉤」及「俾供導引該鉤爪扣鉤皮帶」
      ；兩者不同者，僅在於「該導引面與該側面間的夾角係界
      於150 °～175 °之間，以提高作業方便性者。」。
    2.惟查，由習知技術之「導引面與側面間夾角為180 °」，
      為提高作業方便將導引面部分削去些許使之呈一小於180
      角度，以達到導引之作用，此種技術亦可見於本件訴訟補
      充證據1 、2 ，其彎鉤末端即運用此一技術而呈漸縮導引
      型式之角度，因此導引佳而提高作業方便。
    3.又本件訴訟補充證據1 、2 與系爭專利皆為拔取器，且均
      可應用於汽車領域，再從結構觀之，兩者使用基盤、螺栓
      、鉤爪及彎鉤之基本架構亦相同；是所屬技術領域中具有
      通常知識者，依本件訴訟補充證據1 或2 與系爭專利說明
      書習知技術之組合，即可輕易完成更正後系爭專利申請專
      利範圍第1 項，且其達到功效相同，足證系爭專利不具進
      步性。
  (五)綜上所述，原處分及訴願決定，依作成時事實及法律狀態，
    原無違誤；惟原告於本件訴訟中提出新證據之組合，經本院
    審酌後，認已足證更正後系爭專利申請專利範圍第1 項不具
    進步性，而有違專利法第94條第4 項規定，是原處分及訴願
    決定已無可維持，原告訴請撤銷，為有理由，應予准許。至
    原告訴請被告應作成撤銷系爭專利權之審定部分，因原告於
    本件訴訟中始提出新證據，參加人無法及時於被告舉發審查
    階段斟酌是否為申請專利範圍之更正，為兼顧參加人對舉發
    證據原可於專利專責機關審查階段提出更正申請專利範圍之
    程序利益，本件有待發回由被告依本院上述法律見解再為審
    查處分；原告訴請被告應作成撤銷系爭專利權之審定部分，
    ，並未達全部有理由之程度，依行政訴訟法第200 條第4 款
    意旨，原告在請求命被告遵照本院判決之法律見解對原告作
    成決定部分為有理由，逾此部分不應准許，應予駁回。
七、兩造其餘攻擊防禦方法，與本件判決結果不生影響，故不遂
    一論述，併此說明。
據上論結，本件原告之訴為一部有理由，一部無理由，依智慧財
產案件審理法第1 條，行政訴訟法第200 條第4 款、第104 條、
民事訴訟法第79條，判決如主文。
中    華    民    國    98    年    10    月    8     日
                      智慧財產法院第一庭
                            審判長法  官   李得灶
                                  法  官   汪漢卿
                                  法  官   林欣蓉
上為正本係照原本作成。
如不服本判決，應於送達後20日內向本院提出上訴狀並表明上訴
理由，如於本判決宣示後送達前提起上訴者，應於判決送達後20
日內補提上訴理由書（須按他造人數附繕本）。
中    華    民    國    98    年    10    月    8     日
                                  書記官    鄭堯中


司法院資訊處製作；財團法人民間司法改革基金會備份。
